【裁判字號】    99,抗,27
【裁判日期】    990630
【裁判案由】    假處分
【裁判全文】
臺灣高等法院花蓮分院民事裁定            99年度抗字第27號
抗  告  人  乙○○○○○
法定代理人  甲○○
訴訟代理人  鄭敦宇律師
相  對  人  花蓮縣青少年公益組織協會
代  表  人  丙○○
上列抗告人與相對人間請求遷讓房屋事件，聲請定暫時狀態之假
處分，抗告人對於臺灣花蓮地方法院中華民國99年6月7日99年度
全字第23號裁定，提起抗告，本院裁定如下：
    主  文
抗告駁回。
抗告費用由抗告人負擔。
    理  由
一、抗告人於原審聲請意旨略以：花蓮縣政府出資興建坐落吉安
    慶修院內之系爭房屋，並責由抗告人為管理機關。抗告人委
    託相對人經營管理吉安慶修院（包括系爭房屋），並簽訂「
    乙○○○○○99年度委託吉安慶修院臨時管理契約」（下稱
    系爭契約）。嗣抗告人因政策及預算執行需求，決定自行經
    營管理吉安慶修院，通知相對人終止臨時管理契約，詎相對
    人以「尚無新營運管理廠商進駐」等為由，拒將系爭房屋遷
    讓返還於抗告人。查系爭房屋為院內唯一供行政使用之建築
    ，抗告人為管理吉安慶修院非使用系爭房屋不可，因無法進
    駐，導致抗告人所屬職員於戶外搭置帳棚，影響職員人身安
    全，致花蓮縣文化行政、觀光旅遊等施政計畫，均將受阻無
    法順利執行，顯有發生重大損害或急迫危險之虞，損及公共
    利益；又抗告人所屬管理人員未進駐系爭房屋，致抗告人對
    古蹟管理、維護等均無法執行，且相對人於委託經營管理期
    間，竟違約從事私人營利行為等情，致難以防範遭人進入破
    壞古蹟或院內設施，抗告人實難以確保古蹟及吉安慶修院之
    安全。就相對人利益而言，系爭契約為臨時管理所定，又係
    無償契約，相對人對於系爭契約乃受託「臨時」管理吉安慶
    修院，契約存續期間自99年1月1日至4月14日，當為聲請人
    所得合理預期，應無任何期待利益可言，經利益衡量，抗告
    人執行職務、推行政府施政等公益，顯然大於相對人利用系
    爭房屋販售商品所得之利益，並為確保花蓮縣重要古蹟安全
    及考量政府施政之急迫性，實有定暫時狀態假處分之必要，
    爰依民事訴訟法第538條第1項、第3項規定，聲請命相對人
    將坐落花蓮縣吉安鄉○○段第820-4號土地上之系爭房屋遷
    讓返還抗告人等語。
二、原裁定意旨則以：抗告人所陳均是其無法使用系爭房屋所生
    之不利益，未敘明系爭房屋有何現狀變更，致日後有不能強
    制執行或甚難執行之虞，亦未提出該房屋如未交抗告人使用
    ，將可能發生如何重大損害或急迫危險之證據，與聲請定暫
    時狀態之處分要件均未符，且衡酌相對人亦提出兩造就系爭
    契約仍屬存續之抗辯，抗告人是否有權使用系爭房屋，亦屬
    本案訴訟應審酌並確定兩造間所爭執法律關係之範圍，又相
    對人亦未禁止抗告人進行管理維護及辦理活動，尚難執此爭
    議認有聲請假處分之必要，爰裁定駁回抗告人之聲請。
三、抗告意旨略以：
(一)系爭房屋如不交予抗告人使用，將造成抗告人無法執行「花蓮
  縣縣定古蹟吉安慶修院99年度營運管理計畫（下稱99年營運計
  畫）」，致花蓮縣政府針對吉安慶修院古蹟活化、再利用等公
  益遭受重大損害：
  1.查抗告人為吉安慶修院擬定之99年營運計畫，已訂於99年6
    月至11月間辦理各類文化、培訓活動，活動之規劃及執行，
    均需使用系爭房屋作為活動場地，且系爭房屋為吉安慶修院
    內唯一可供人住居及行政使用之建築物，抗告人必得占用系
    爭房屋以為管理及行政公物之設置，原裁定駁回抗告人之聲
    請，已導致6月份文化講座計畫無法執行，7月以後之攝影比
    賽、兒童寫生、志工培訓及防災演習、週年慶等均無法規劃
    及執行，造成文化行政等公益之損害。
  2.相對人依系爭契約臨時管理吉安慶修院，系爭契約第五條載
    明：「廠商（即相對人）於受託期間不能以機關或委託標的
    名義對外行使法律行為；非經機關（即抗告人）同意亦不能
    於委託標的內辦理任何活動。」有別於通常管理委任契約，
    僅以臨時管理期間為古蹟基本維護，相對人不得以吉安慶修
    院名義為法律行為或辦理活動，亦不可能勝任以吉安慶修院
    名義管理維護古蹟之任務。而抗告人係吉安慶修院之法定管
    理機關，因不得進駐系爭房屋執行職務，亦無法執行99年營
    運計畫。則吉安慶修院於本案判決確定前，勢必淪為抗告人
    及相對人均無法辦理活動之荒謬情狀，此不僅違反文化資產
    保存法明定古蹟應活化、再利用之本旨，亦侵害抗告人99年
    營運計畫所欲達成之公益。
(二)系爭房屋如不交予抗告人使用，將造成抗告人無法維護吉安慶
  修院古蹟安全之重大損害：
  吉安慶修院之保全系統、水電控制系統、消防設施等均設置於
  系爭房屋內，抗告人為維護吉安慶修院之夜間安全，並無夜間
  值班人員，完全仰賴保全系統，且關於消防事件演練及處理、
  水力及電力控制等涉及建築安全之控管設備，皆須抗告人使用
  系爭房屋以維護古蹟安全。且查相對人於強占系爭房屋期間，
  於99年6月2日夜間並未啟動保全系統，致生吉安慶修院院內古
  蹟之重大危險。
(三)相對人違法使用系爭房屋，已造成吉安慶修院之重大損害：
  相對人將系爭房屋用作商店營利使用，並辦理宗教活動，假借
  宗教名義募款，甚至使用系爭房屋進行私人抗爭活動，皆未依
  法事先申請，並違反系爭契約第五條規定，讓花蓮重要文化古
  蹟淪為私人違法活動之場所，除重創吉安慶修院形象及侵害抗
  告人名譽，並就古蹟應活化再利用之施政目標（公益），已生
  重大損害。
(四)原裁定似乎對公益概念有所誤解，認抗告人非以量化證明公益
  遭受損害不可，無視抗告人係花蓮縣最高文化行政機關，享有
  公益判斷之優先地位。本件抗告人既已釋明相對人佔有系爭房
  屋可能產生之重大損害，應符合定暫時狀態處分之要件。
四、駁回抗告之理由：
(一)按法院依民事訴訟法第538條第1項規定，就債權人聲請所為定
  暫時狀態之處分，乃衡平救濟手段之保全方法，多具本案化之
  特性，動輒有預為實現本案請求內容性質之處分，本應以較高
  度之保全必要性為其准許要件，除應依同法第538條之4、第53
  3條準用第526條第1項規定，審認債權人有無就「請求之原因
  （本案請求及其原因事實）」，提出即時能調查之證據以釋明
  外，尚須就同法第538條第1項所定「為防止發生重大之損害或
  避免急迫之危險或有其他相類之情形而有必要」之「假處分之
  原因」，考量其是否發生急迫而無法彌補之重大損害，並權衡
  該處分對雙方可能造成之影響及利益之平衡。又「除別有規定
  外，關於假處分之規定，於定暫時狀態之處分準用之。」、「
  債權人就金錢請求以外之請求，欲保全強制執行者，得聲請假
  處分。假處分，非因請求標的之現狀變更，有日後不能強制執
  行，或甚難執行之虞者，不得為之。」同法第538條之4、第53
  2條亦有明文。
(二)抗告人於99年4月6日發函相對人自即日起終止系爭契約，並於
  99年4月間訂定營運計畫，計畫實施期間自99年4月1日至12月3
  1日，雖有抗告人提出之乙○○○○○99年4月6日蓮文資字第0
  990002177號函、99年度營運管理計畫在卷可按（見原審卷第1
  7、13頁）。惟上開營運計畫中所列各項活動均是臨時或短期
  活動，共計7場（參原審卷第15頁背面），辦理場次有限，而
  抗告人復未主張或爭執相對人有何禁止抗告人進入吉安慶修院
  內進行古蹟管理維護及辦理活動之事實，縱使抗告人暫時不能
  使用系爭房屋而在行政方面不甚便利，惟對於觀光、民眾親近
  古蹟或文化活動等尚難謂有所窒礙而造成重大之損害。
(三)依抗告人提出吉安慶修院之中興保全客戶使用紀錄表所示，99
  年6月2日保全系統雖有異常，但其他時間均無異狀，抗告人以
  此主張會造成吉安慶修院院內古蹟重大危險云云，尚非可採。
(四)抗告人另主張相對人違法將系爭房屋用作商店營利使用、辦理
  宗教活動、假借宗教名義募款及進行私人抗爭活動，重創吉安
  慶修院形象及侵害抗告人名譽，已生重大損害云云，並提出系
  爭房屋內部營業、法會通知、攤位、募款、聯署書及96年、98
  年巡察照片等為證。然依抗告人提出之照片中關於系爭房屋營
  業、擺設攤位、募款、96年、98年巡察照片等，拍攝日期為96
  年至98年4、5月間，有上開照片中拍攝日期及抗告人之註記可
  考（參原審卷證9、本院卷證18至20），則抗告人理應在96年
  、98年間即可發現相對人上開行為，然抗告人猶於99年1月與
  相對人簽立系爭契約，顯然上開行為並未造成重大損害，且抗
  告人亦不認為對古蹟形象有何重大損害，否則豈會再與相對人
  簽訂系爭契約？至於法會通知、聯署書等文件，篇幅不大，外
  觀上並不醒目，且一望可知為相對人自行辦理之活動，亦難謂
  對吉安慶修院之形象有何重大影響。
(五)又法院既為是否准許定暫時狀態處分之權責機關，對於抗告人
  之聲請是否符合法律規定，自屬有權審查，與抗告人是否為最
  高文化行政機關無涉，且原審裁定亦未提及須以量化證明公益
  遭受損害等情，抗告意旨(四)部分，尚非有理。
(六)從而，本件抗告人聲請定暫時狀態之處分，均無保全其請求或
  防止發生重大損害或急迫危險之必要性，且未就其請求或定暫
  時狀態處分之原因盡釋明之責，縱令其願供擔保，仍不得認該
  擔保已補釋明之完全欠缺，其聲請不應准許。原審裁定並無不
  當，抗告意旨為無理由，應予駁回。
據上論結，本件抗告為無理由，依民事訴訟法第495條之1第1項
、第449條第1項、第95條、第78條，裁定如主文。
中    華    民    國    99    年    6     月    30    日
                  民事庭審判長法  官  何方興
                              法  官  許仕楓
                              法  官  林碧玲
以上正本係照原本作成。
再抗告利益不逾新臺幣150萬元，不得再抗告。
再抗告利益如逾新臺幣150萬元，除以適用法規顯有錯誤為理由
外，不得再抗告。如提起再抗告，應於收受送達後10日內向本院
提出再抗告書狀，並繳納再抗告費新臺幣1千元。
中    華    民    國    99    年    6     月    30    日
                              書記官  李閔華

司法院資訊處製作；財團法人民間司法改革基金會備份。
